臺灣板橋地方法院民事判決　九十一年度家訴字第八三號
　　原　　　告　甲○○
　　被　　　告　乙○○
右當事人間請求分配剩餘財產事件，本院判決如左：
    主    文
原告之訴駁回。
訴訟費用由原告負擔。
    事    實
甲、原告方面：
一、聲明：
（一）被告應給付原告新台幣一百三十一萬六千五百五十元，及自起訴狀繕本送達翌
      日起至清償日止，按年息百分之五計算之利息。
（二）願供擔保，請准宣告假執行。
二、陳述：
（一）兩造於民國六十三年元月二十三日結婚，未以契約訂立夫妻財產制，於兩造婚
      姻關係存續中之七十一年三月二日，被告取得坐落於臺北縣板橋市○○段一三
      二二│○○○一地號、面積二○七平方公尺，應有部份五分之一，及其上建物
      門牌號碼：臺北縣板橋市○○街二一號一樓（面積一三三‧五四平方公尺）房
      屋等不動產所有權，茲兩造已於九十一年五月三十日協議離婚，並辦妥離婚登
      記，上開房地為被告婚姻關係存續中所取得之財產，系爭土地面積二○七平方
      公尺，九十一年七月份之公告現值為每平方公尺新台幣（下同）五萬六千元，
      被告應有部分五分之一核算，總計為二百三十一萬八千四百元；另系爭建物屋
      齡已逾二十二年，其課稅現值三十一萬四千七百元，二者價值合計為二百六十
      三萬三千一百元，依修正後民法第一千零三十條之一第一項規定，原告對於被
      告有剩餘財產差額分配請求權，得請求被告給付一百三十一萬六千五百五十元
      等情。求為命被告如數給付，並加給法定遲延利息之判決。
（二）兩造所簽立之離婚協議書完全本諸雙方之自由意志，毫無任何不法行為，原告
      並無拋棄民法第一千零三十條之一之剩餘財產分配請求權。再者，原告離婚後
      ，身無長物，端賴從事公寓大樓守衛工作維生，原告年歲已高，並無積蓄，而
      系爭不動產形式登記為被告所有，然為原告開設公司辛苦經營、努力攢得，今
      兩造既已各奔東西，則各取其半，毫無不平可言。另兩造離婚時尚有其他動產
      在被告名下，但原告並沒有証據。
（三）按最高行政法院八十人年判字第二四六一號判決、八十七年判字第二七八八號
      判決、九十年度判字第六七一號判決皆認定立法院於民國七十四年修訂民法第
      一千零三十條之一增訂夫妻於法定財產制關係消滅時有剩餘財產分配請求權，
      旨在貫徹男女平等之精神，法律並無限制夫妻於民國七十四年六月四日以前取
      得之財產，不得適用民法第一千零三十條之一之規定及依據。且查法律不溯及
      既往原則，乃基於法安定性及信賴保護原則所生，用以拘束法律適用及立法行
      為之法治國家基本原則，其意義在於對已經終結的事實，原則上不得嗣後制定
      或適用新法，以改變其原有之法律評價或法律效果。至於繼續的事實關係或法
      律關係進行之中、終結之前，依原有法律所作法律評價或所定法律效果尚未發
      生，而相關法律修改時，則各該繼續的事實或法律關係一旦終結，原則上即應
      適用修正生效的新法，除法律有明文規定者外，不得適用已失效的舊法，此種
      情形並非對於過去已終結的事實，適用終結後始生效之新法︵真正溯及︶，而
      是在繼續的事實或法律關係進行中，以將來法律效果之規定，連結部分屬於過
      去的構成要件事實︵不真正溯及︶，既非法律溯及適用，於法治國家法安定及
      信賴保護之要求，原則上並無牴觸。惟立法者如認為關係人有值得保護的信賴
      利益（包括對某項尚未發生但較有利的法律效果之期待），故得針對新法之效
      力，制定不同程度之限制條款，以資過渡，惟如修法所欲達到之公益目的，較
      關係人之信賴利益更值得保護時，縱未制定過渡法規，以特別保障關係人之期
      待利益，於法亦無不合，故性質上並非法律漏洞，法院於適用法律時，尚不得
      逕為補充。民國七十四年六月三日修正公布之民法第一千零三十條之一規定之
      聯合財產關係消滅時，配偶之剩餘財產差額分配請求權，乃針對聯合財產關係
      之消滅，賦予新的法律效果，此一關於親屬事項法律之修正增訂，如同時對於
      原已發生之聯合財產關係消滅之法律秩序，認不應仍繼續維持其效力或須變更
      者，則應於施行法中明文規定，始得適用修正增訂之民法第一千零三十條之一
      ，惟因民法親屬編施行法中並末明文規定，民法第一千零三十條之一於本法修
      正生效前已消滅之聯合財產關係亦有適用，因此民法第一千零三十條之一不得
      溯及適用於本法修正生效前已消滅之聯合財產關係，是為法律不溯及既往原則
      ：至於聯合財產關係如於七十四年六月五日該條規定修正生效之後消滅，而已
      依法發生配偶剩餘財產差額分配請求權時，其請求之對象，該法條明文規定為
      「夫或妻於婚姻關係在續中所取得而現存之原有財產扣除婚姻關係存續中所負
      債務後，如有剩餘，其雙方剩餘之差額」，而如何認定夫或妻於婚姻關係存續
      中所取得而現存之原有財產，係應依有關結婚及夫妻財產取得時之法律定之：
      是否發生法律溯及適用問題，亦應依有關結婚及夫妻財取得之法律是否嗣後修
      改、有無溯及效力之。修正增訂聯合財產關係消滅時，配偶之剩餘財產分配請
      求權，既不能變更或不能繼續維持夫妻之婚姻關係或夫妻於婚姻關係存續中依
      法取得財產之事實或法律效果，結婚後夫妻於婚姻關係存續中依法取得財產之
      事實或法律效果亦非適用修正增訂民法第一千零三十條之一始得確定或發生，
      其修正情形，與民法第一千零三十條之修正不同，自難謂修正訂民法第一千零
      三十條之一，同時對於原已發生之結婚或夫妻財產取得之法律秩序，有溯及適
      用之情形，自不能以民法親屬編施行法第一條規定，作為限制夫妻於民法親屬
      編修正前已結婚並取得之財產，不得計入民法第一０三０條之一規定或妻於婚
      關係存續中所取得之財產中之法律依據。又聯合財產關係為繼續性法律關係，
      因此，當事人如於民國七十四年六月四日以前結婚並取得財產，則適用民法法
      第一０三０條之一規定之結果，可能使該條向將來發生之法律效果，連結部分
      修法前已終結的構成要件事實而發生前述法律之不真正溯及適用之情形，因此
      立法者如欲保護聯合財產關係中夫或妻依法取得財產後，另將來夫妻聯合財產
      關係一旦消滅時，可能較有利之法律效果之期待利益者，必須以法律明文規定
      如何限制新法之效力範圍，以為依據，而法律溯及適用問題。且立法者修正增
      訂民法第一０三０條之一規定時，並未訂定該條規定生效施行後，於如何之範
      圍及期間內為其效力所不及之特別。審諸民國七十四年六月三日修正增訂民法
      第一０三０條之一規定之理由略謂聯合財產關係消滅時，以夫妻雙方剩餘財產
      之差額平均分配方為公平，亦所以貫徹男女平等之原則，是立法者修正增訂民
      法第一０三０條之一規定之目的，係為貫徹男女平等原則，此一普遍落實憲法
      保障男女平等之實質修法目的，顯然較關係人之信賴利益更值得保護，因為單
      純期待不符合憲法保障男女平等原則之法律繼續存在，以維護個人利益，於憲
      法上應不受保護。因此立法者修正增訂民法第一０三０條之一規定時，對其可
      能連結之部份屬於修法前之構成要件事實，未作成限制規定，並無不合，尚難
      認定為法律漏洞，而自裁判上加以補充。復參諸德國聯邦憲法法院之不真正溯
      及既往或構成要件的溯及連結之理論，可知於民國七十四年六月四日以前夫妻
      所取得之財產亦為民法第一０三０條之一所定剩餘財產分配之標的。
三、證據：提出戶籍謄本、離婚協議書、土地及建物謄本各乙份為證。
乙、被告方面：
一、聲明：原告之訴駁回。
二、陳述：
（一）緣原告在外行為不檢，毫不顧念兩造結檎二十九年感情，置家庭不顧，竟於九
      十一年強逼被告簽具離婚協議書，斯時被告雖曾要求原告給付贍養費，以負擔
      子女教育費用並放棄對被告名下系爭不動產之權利，然原告聲稱：「房屋及土
      地都在妳名下，全部都給你們了，我也沒辦法拿走，我一人出去即可，還要拿
      什麼贍養費及教育費。」，言下之意，即已明確聲明拋棄民法第一千零三十條
      之一剩餘財產分配請求權，是被告不得已方簽具離婚協議書。今原告提起本件
      訴訟，請求將系爭不動產之價值二分之一即一百三十一萬六千五百五十元給付
      予原告，實違誠信。
（二）被告取得系爭房地，均係在民法親屬編修正前，無修正後民法第一千零三十條
      之一規定之適用。原告依該規定請求分配系爭房地價值，為無理由。
（三）又兩造協議離婚後，原告尚有正當工作，月入二萬餘元，生活不虞匱乏，被告
      非但無謀生能力，而且須養育尚無謀生能力之子女，並負擔子女之就學費用，
      系爭不動產係被告唯一現存財產，亦為被告及子女唯一棲身之所，被告將來百
      年長眠之後，亦由兩造子女繼承，倘若鈞院認原告之訴有理由，懇請依民法第
      一千零三十條之一第二項後段規定，為免除分配之判決，以維被告權利，實為
      感禱。
三、證據：提出子女繳納學費收據、助學貸款證明書、房屋稅繳納證明書各乙份為證
    。
　　理　　由
甲、程序部分：
    按訴狀送達後，原告不得將訴變更或追加他訴，但被告同意或請求之基礎事實同
    一或不甚礙被告之防禦及訴訟終結者，不在此限；被告於訴之變更或追加無異議
    而為本案之言詞辯論者，視為同意變更或追加，民事訴訟法第二百五十五條第一
    項第一、二、七款、第二項分別定有明文。本件原告起訴時係請求被告將其所有
    座落於臺北縣板橋市○○段一三二二─○○○一地號、地目建地，面積二○七平
    方公尺、應有部份五分之一之土地，及其地上建物門牌號碼臺北縣板橋市○○里
    ○○鄰○○街二一號、建號二七一四號、面積一三三點五四平方公尺所有權二分
    之一移轉登記予原告，嗣於訴狀送達後，變更聲明為被告應給付原告新台幣一百
    三十一萬六千五百五十元，及自起訴狀繕本送達翌日起至清償日止，按年息百分
    之五計算之利息，被告無異議而為本案言詞辯論，視為同意原告訴之變更，且該
    聲明之變更係基於同一請求之基礎事實，復不甚礙被告之防禦及訴訟之終結，揆
    諸上開規定，爰准許原告為訴之變更。
乙、得心證之理由：
一、本件原告主張：兩造於民國六十三年元月二十三日結婚，未以契約訂立夫妻財產
　　制，於兩造婚姻關係存續中之七十一年三月二日，被告取得坐落於臺北縣板橋市
　　○○段一三二二─○○○一地號、面積二○七平方公尺，應有部份五分之一，及
　　其上建物門牌號碼：臺北縣板橋市○○街二一號一樓（面積一三三‧五四平方公
　　尺）房屋所有權，茲兩造已於九十一年五月三十日協議離婚，並辦妥離婚登記，
　　上開房地為被告婚姻關係存續中所取得之財產，值二百六十三萬三千一百元，依
　　修正後民法第一千零三十條之一第一項規定，原告對於被告有剩餘財產差額分配
　　請求權，得請求被告給付一百三十一萬六千五百五十元等情。求為命被告如數給
　　付，並加給法定遲延利息之判決。被告則以：伊取得系爭房地，均係在民法親屬
　　編修正前，無修正後民法第一千零三十條之一規定之適用。原告依該規定請求分
　　配系爭房地，為無理由，況原告已拋棄該剩餘財產分配請求權，其再提起本件訴
　　訟，實違誠信等語資為抗辯。
二、按不溯及既往乃法律適用之基本原則，如認其事項有溯及既往適用之必要者，即
    應於施行法中定為明文，方能有所依據（參見民國七十四年六月三日修正之民法
    親屬編施行法第一條修正理由），經查七十四年六月三日修正公布施行之民法親
    屬編施行法第一條後段規定：關於親屬之事件，在民法親屬編修正前發生者，除
    該施行法有特別規定外，不適用修正後之規定。」，為採取法律不溯及既往原則
    之規定，因民法第一○三○條之一係民國七十四年六月三日始增訂，而親屬編施
    行法對剩餘財產之適用別無溯及既往之規定，故民法第一○三○條之一規定，須
    自七十四年六月三日以後所取得之財產關係始能適用。茲該施行法既未特別規定
    ，修正後之民法第一千零三十條之一規定，於修正前已結婚並取得之財產，亦有
    其適用之明文。則夫妻於民法親屬編修正前已結婚並取得之財產，自無適用該修
    正規定之餘地，合先敘明。
三、原告主張系爭不動產為被告於婚姻關係存續中之七十一年二月三日取得，業據其
    提出土地及建物登記謄本各乙份為證，並為被告所不爭執，從而原告上開主張，
    堪信為真實。本件系爭不動產既為被告於七十一年二月三日取得，為現行民法親
    屬篇於七十四年六月三日公布施行前所發生者，依前開說明，系爭不動產並無適
    用修正後之民法第一千零三十條之一規定餘地，而原告復未能舉証兩造離婚當時
    尚有其他財產存在足為夫妻剩餘財產分配之標的，從而原告依民法第一千零三十
    條之一之規定，請求被告給付相當於系爭不動產二分之一之一百三十一萬六千五
    百五十元及自起訴狀繕本送達之翌日起之法定遲延利息，為無理由，應予駁回。
參、據上論結，本件原告之訴為無理由，依民事訴訟法第七十八條，判決如主文。
中　　　華　　　民　　　國　　九十一　　年　　 十二　　 月　　二十四　　日
                                    臺灣板橋地方法院家事法庭
~B法　　　官　李釱任
右為正本係照原本作成
如對本判決不服應於判決送達後二十日內向本院提出上訴狀
中　　　華　　　民　　　國　　九十一　　年　　 十二　　 月　　二十五　　日
~B法院書記官　廖宮仕
